臺北高等行政法院判決
　　　　　　　　　　　　　　　　　　 92年度訴字第04662號
　　　　　　　　　　　　　　　.
原　　　告　一銀證券股份有限公司
代　表　人　甲○○
訴訟代理人　李新興律師
被　　　告　財政部臺北市國稅局
代　表　人　張盛和（局長）
訴訟代理人　乙○○
上列當事人間因營利事業所得稅事件，原告不服財政部中華民國
92年8月22日台財訴字第0920036745號訴願決定，提起行政訴訟
，本院判決如下：
　　主  文
原告之訴駁回。
訴訟費用由原告負擔。
　　事  實
一、事實概要：原告民國89年度營利事業所得稅結算申報，原列
    報交際費新台幣（下同）17,701,046元，被告初查以列報交
    際費超過應稅業務之最高限額4,740,932元，其餘12,895,24
    6元，屬免稅之證券交易所得應分攤之交際費，乃予以歸屬
    出售有價證券收入之減項，核定證券交易所得額為141,764,
    236元。原告不服，主張交際費限額之計算，應依營業收入
    總額計算，交際費限額應為25,741,488元等語，申請復查未
    獲變更，提起訴願亦遭決定駁回，遂提起行政訴訟。
二、兩造聲明：
　(一)原告聲明：訴願決定及原處分均撤銷。
　(二)被告聲明：駁回原告之訴。
三、兩造之爭點：被告將原告列報之交際費，分別計算其應稅業
    務部門及出售有價證券免稅業務部分可列支之限額後，將超
    過應稅業務部門可列支交際費限額部分，移由免稅部分核認
    ，有無違法？
　(一)原告主張之理由：
    1.原告為綜合證券商，所營業務包括有價證券之承銷、有價
      證券之自行買賣、有價證券之受託買賣及有價證券之股務
      代理等，由主管機關88年2月核發之證券商許可證照及營
      利事業登記證所載營業項目可證，且為被告所不爭。所謂
      「以買賣有價證券為專業之營利事業」應係指專營買賣有
      價證券業務之營利事業而言，原告經營之業務，除有價證
      券之自行買賣外，尚包括有價證券之承銷、有價證券之受
      託買賣及有價證券之股務代理等業務，自不屬「以買賣有
      價證券為專業之營利事業」。另查買賣有價證券之營收為
      出售有價證券之賣價收入，其中多數金額為有價證券之買
      進成本，亦有買進成本大於賣價收入而虧損之情；證券經
      紀等服務業務之營收為代辦之手續費，並無買進成本，買
      賣有價證券之營收金額遠大於服務業務之營收金額，為業
      務性質不同所致，與原告是否專營有價證券買賣之認定無
      關，不應以買賣有價證券營收較其他服務業務營收為大，
      即推論原告為「以買賣有價證券為專業之營利事業」。
    2.查稅法之解釋，係屬財政部之職權，而依「財政部各地區
      國稅局組織通則」規定，地區國稅局之職權，係有關地區
      國稅之稽徵事項，並無解釋稅法之權限。有關營利事業應
      稅項目及免稅項目之交際費列報及核定之方式，所得稅法
      、營利事業所得稅查核準則及財政部相關函釋，均無明文
      規定。縱認綜合證券商之交際費應採「分別計算其應稅業
      務部分可列支限額及出售有價證券業務部分可列支之限額
      」方式申報及核定，始為合理，亦屬所得稅法及營利事業
      所得稅查核準則相關規定之補充解釋，應由財政部為之，
      被告逕為解釋，顯然逾越權限，自屬違法。
    3.按財政部83年2月8日台財稅字第000000000號函釋略謂：
      「說明：二、非以有價證券買賣為專業之營利事業，其買
      賣有價證券部分，除可直接歸屬之費用及利息，應自有價
      證券出售收入項下減除外，不必分攤一般營業發生之費用
      及利息。」原告為「非以買賣有價證券為專業之營利事業
      」，應適用前開函釋說明二「非以有價證券買賣為專業之
      營利事業」之規定，除可合理明確歸屬得各別歸屬認列者
      外，買賣有價證券部分不必分攤一般營業發生之費用及利
      息。又按財政部85年8月9日台財稅第000000000號函釋（
      下稱85年函釋）略謂：「補充核釋『綜合證券商暨票券金
      融公司』於證券交易所得停止課徵所得稅期間從事有價證
      券買賣，其營業費用及利息支出之分攤原則。‧‧‧綜合
      證券商：1.營業費用部分：其可明確歸屬者，得依個別歸
      屬認列；無法明確歸屬者，得依費用性質，分別選擇依部
      門薪資、員工人數或辦公室使用面積等作為合理歸屬之分
      攤基礎，計算有價證券出售部分應分攤之費用，不得在課
      稅所得項下減除‧‧‧。」縱認原告為「以買賣有價證券
      為專業之證券商」，亦應適用財政部85年函釋。被告就綜
      合證券商有關交際費之列報及核定，應受上開財政部函釋
      之拘束，原處分未依照上開函釋規定辦理，逕為「應分別
      計算其應稅業務部門可列支限額及出售有價證券免稅業務
      部分可列支之限額」之核定，顯違中央法規標準法第11條
      及稅捐稽徵法第1條之1之規定。另被告所稱「如准交際費
      由管理部門列支，並依業務部門薪資、員工人數或辦公室
      使用面積等作為合理歸屬之分攤基礎，將造成自營部門免
      稅項目之相關成本費用歸由應稅項目吸收，綜合證券商將
      雙重獲利，不僅有失交際費限額列支之立法原意，並造成
      侵蝕稅源及課稅不公平之不合理現象」云云，係屬財政部
      函釋是否合理之問題，被告不應逕為違反財政部函釋之核
      定或解釋。
    4.按財政部83年11月23日台財稅第831620897號函釋意旨：
      「‧‧‧二、以買賣有價證券為專業之營利事業，因業務
      需要支付之交際費，其全年支付總額，以不超過左列標準
      為限：（一）買賣有價證券，依所得稅法第三十七條第一
      項第一款及第二款規定辦理。（二）因有價證券所取得之
      股息、紅利、及利息（包括短期票券之利息收入）等投資
      收益，准併入營業收入總額，依所得稅法第三十七條第一
      項第四款規定辦理，但投資收益百分之八十免計入所得額
      部分，因實質免稅，則不應併計。‧‧‧」原告依買進有
      價證券總金額、賣出有價證券總金額及規定之比例計算列
      報交際費限額，並以按所得稅法第37條及營利事業查核準
      則第80條規定計算之上限總和為交際費列報之限額，自無
      不合。至於前開函釋（二）係有關「股息、紅利及利息收
      入」之規定，與本案之「買賣有價證券收入」部分之交際
      費限額之計算及列報無關，自無適用之餘地。原處分以財
      政部83年11月12日台財稅第831620897號函釋為核定，顯
      屬誤解。
    5.查管理部門從事之業務，包括企劃、稽核、財務、會計、
      總務、法務、人事、秘書、公關、資訊、董事會務等相關
      事務，涵蓋所有「應稅項目」及「免稅項目」業務之經營
      管理事項，均與業務有關，且有與客戶交際之需要，自無
      不許列支及分攤交際費之理由。被告認為管理部門不應分
      攤交際費，顯不合理。有關營利事業應稅所得及免稅所得
      之費用列報，依所得稅法第37條、營利事業所得稅查核準
      則第80條、81條規定，及財政部75年10月14日台財稅第75
      26740號函釋、78年12月14日台財稅第78117710號函釋、
      83年2月8日台財稅第000000000號函釋、83年11月23日台
      財稅第831620897號函釋及85年函釋，係採「應稅項目及
      免稅項目分攤費用」之方式列報，並以按所得稅法第37條
      及營利事業所得稅查核準則第80條規定計算之上限總和，
      為交際費列報之限額。原處分認應以「分別計算其應稅業
      務部分可列支限額及出售有價證券免稅業務部分可列支之
      限額」之方式列報及核定，顯與所得稅法第37條第1項及
      查核準則第80條第1款規定不符，自屬違法。另財政部訂
      頒之「所得稅法規定有列支限額之項目標準計算表」表格
      ，「交際費」項下之「帳列金額具有合法憑證或正當理由
      者」及「超過限額或不得列支損費自動調減金額」欄，均
      以總額計算列報，並非按「應稅業務部分可列支限額及出
      售有價證券免稅業務部分可列支之限額」分別列報。證券
      商歷年來均按財政部函釋及「所得稅法規定有列支限額之
      項目標準計算表」規定，以「應稅項目及免稅項目分攤費
      用」之方式列報交際費，稽徵機關亦予核定，則應有信賴
      原則之適用。被告以「分別計算其應稅業務部分可列支限
      額及出售有價證券免稅業務部分可列支之限額」之列報方
      式為核定，顯係違法。
    6.按司法院釋字第493號解釋意旨略謂：「惟營利事業成本
      費用及損失等之計算涉及人民之租稅負擔，為貫徹憲法第
      十九條之意旨，仍應由法律明確授權主管機關訂立為宜」
      ，此項法律授權之原則，已為行政程序法第10條明文規定
      ，財政部逕以函釋為證券交易所得停徵所得稅期間免稅投
      資收益不應列入所得額計算交際費限額，以及營業費用應
      按應稅項目及免稅項目分攤之解釋，顯已逾越所得稅法之
      法定授權，有違行政程序法第10條之規定。縱財政部有權
      就交際費之列報應依應稅項目及免稅項目分攤為補充解釋
      ，亦應依所得稅法第80條第5項規定，以修正「營利事業
      所得稅查核準則」之方式為之，財政部逕以函釋方式為補
      充規定，亦有違所得稅法第80條第5項之規定。
　(二)被告主張之理由：
    1.原告本期列報交際費17,701,046元。被告原核定以申報交
      際費超過應稅業務交際費之最高限額4,740,932元，其餘
      12,895,246元，屬免稅之證券交易所得應分攤之交際費，
      乃以歸屬出售有價證券收入之減項，核定證券交易所得額
      為141,764,236元。原告不服，主張有關交際費限額之計
      算，應依申報之營業收入總額計算，交際費限額為25,741
      ,488元等情。
    2.依司法院釋字第420號解釋：「涉及租稅事項之法律，其
      解釋應本於租稅法律主義之精神，依各該法律之立法目的
      ，衡酌經濟上之意義及實質課稅之公平原則為之‧‧‧，
      應就營利事業實際營業情形，核實認定。‧‧‧。」原告
      89年度申報出售有價證券收入10,216,492,164元佔全部申
      報營業收入10,850,704,937元（含手續費收入608,693,20
      8元、出售證券收入10,216,492,164元、利息收入590,293
      元、股務代理480,436元、期貨契約利益8,177,800元及其
      他營業收入16,271,03611元）之94.155%，難謂非屬「以
      買賣有價證券為專業之營利事業」
    3.查原告於經濟部商業司之公司所營事業項目為：「1.在集
      中市場受託買賣有價證券。2.在證券商營業處所受託買賣
      有價證券。3.在集中交易市場自行買賣有價證券。4.在證
      券商營業處所自行買賣有價證券。5.承銷有價證券。6.有
      價證券股務事項之代理。7.H401011期貨商（經目的事業
      主管機關核准營業項目為限）」核屬綜合證券商，又綜合
      證券商與一般投資公司之經營方式不同，與財政部83年2
      月8日台財稅第000000000號所釋示之「投資公司」並非一
      致。財政部85年函釋：「‧‧‧﹝一﹞綜合證券商：１‧
      營業費用部分：其可明確歸屬者，得依個別歸屬認列；無
      法明確歸屬者，得依費用性質，分別選擇依部門薪資、員
      工人數或辦公室使用面積等作為合理歸屬之分攤基礎，計
      算有價證券出售部分應分攤之費用，不得在課稅所得額項
      下減除，惟其分攤方式經選定後，前後其應一致，不得變
      更‧‧‧。」已明定綜合證券商有關買賣有價證券其營業
      費用及利息支出分攤原則，被告依據該函釋規定計算，尚
      無不合。又本案有關交際費與一般營業費用有別，係有限
      額之項目，其限額之計算，有按應稅業務收入者，亦有按
      免稅收入者，是被告原核定將非屬出售有價證券業務部分
      ，讓原告享有全部應稅之交際費限額，再將超過部分歸屬
      為出售有價證券業務部分之費用，轉自有價證券出售項下
      認列，於法並無違誤。
    4.原告為經營證券業務之綜合證券商，因綜合證券商與一般
      投資公司之經營方式不同，其經紀（經紀部門受託買賣及
      辦理融券業務收取手續費收入）、承銷（承銷部門承銷證
      券取得承銷業務收入，如證券之報酬、代銷證券手續費收
      入、承銷作業處理費收入、承銷輔導費收入及其他收入）
      、自營（自營部門出售營業證券所獲得之利益）等各部門
      之組織架構及業務明確，各該部門因經營部門業務所發生
      之相關費用，自應個別歸屬於各該部門收支損益項下之營
      業費用認列，僅管理部門（無營業收入）之損費因無法明
      確歸屬，始可按其費用性質，分別依部門薪資、員工人數
      或辦公室使用面積等作為合理歸屬之分攤基礎，惟所得稅
      法第37條交際費之列支係以與業務直接有關者為限，綜合
      證券商其經紀、承銷、自營等各部門經營業務所支付之交
      際費用，自應依交易對象歸屬於各業務部門項下之營業費
      用（屬可明確歸屬之費用，應個別歸屬認列），並分別依
      所得稅法第37條規定標準限額列報，如准交際費由管理部
      門列支，並依業務部門薪資、員工人數或辦公室使用面積
      等作為合理歸屬之分攤基礎，將致自營部門免稅項目之相
      關成本費用歸由應稅項目吸收，綜合證券商將雙重獲益，
      有失交際費限額列支之立法原意，且造成侵蝕稅源及課稅
      不公平之現象。原告係以買賣有價證券為專業之綜合證券
      商，有關交際費用部分未依前述說明列報，原核定依所得
      稅法第37條及財政部83年11月23日台財稅第831620897 號
      函釋，分別計算其應稅業務部分可列支限額及出售有價證
      券免稅業務部分可列支之限額，並無不合。
    5.原告本期交際費列報17,701,046元，扣除原告申報直接歸
      屬交際費22,630元、分攤之交際費42,238元及原核定應稅
      業務可列支之最高交際費限額4,740,932元後，增列出售
      有價證券應分攤之交際費12,895,246元，惟重新計算應稅
      業務交際費限額應為4,737,276元，應增列出售有價證券
      應分攤之交際費為12,898,902元，基於行政救濟不利益變
      更禁止之法理，維持原核定。此係採對原告最有利之計算
      方式，即將非屬出售有價證券業務部分，讓原告享有全部
      之交際費限額，再將超過部分歸屬為出售有價證券業務部
      分之費用，轉自有價證券出售項下認列，於法並無不合。
　　理  由
一、按「按自中華民國七十九年一月一日起，證券交易所得停止
    課徵所得稅，證券交易損失亦不得自所得額中減除。」「營
    利事業所得之計算，以其本年度收入總額減除各項成本費用
    、損失及稅捐後之純益額為所得額。」、「業務上直接支付
    之交際應酬費用，其經取得確實單據者，得分別依左列之限
    度，列為費用或損失：一、以進貨為目的，於進貨時所直接
    支付之交際應酬費用：‧‧‧。二、以銷貨為目的，於銷貨
    時直接所支付之交際應酬費用：‧‧‧。四、以供給勞務及
    信用為業者，已成立交易時直接所支付之交際應酬費用：‧
    ‧‧。」為所得稅法第4條之1、第24條第1項及第37條第1項
    所明定。次按「核釋營利事業於證券交易所得停止課徵所得
    稅期間從事有價證券買賣，其營業費用及利息支出之分攤原
    則。．．．三、以有價證券買賣為專業之營利事業，其營業
    費用及借款利息，除可合理明確歸屬者得個別歸屬認列外，
    應按核定有價證券出售收入、投資收益、債券利息收入及其
    他營業收入比例，計算有價證券出售部分應分攤之費用及利
    息，自有價證券出售項下減除。」「補充核釋『綜合證券商
    暨票券金融公司』於證券交易所得停止課徵所得稅期間從事
    有價證券買賣，其營業費用及利息支出之分攤原則。．．．
    一、營利事業於證券交易所得停止課徵所得稅期間從事有價
    證券買賣，其營業費用及利息支出之分攤原則，前經本部八
    十三年二月八日台財稅第八三一五八二四七二號函釋有案。
    二、前揭函釋說明三所稱以有價證券買賣為專業之營利事業
    ，其屬兼含經營證券交易法第十五條規定三種證券業務之綜
    合證券商部分之分攤原則補充核釋如下：１、營業費用部分
    ：其可明確歸屬者，得依個別歸屬認列；無法明確歸屬者，
    得依費用性質，分別選擇依部門薪資、員工人數或辦公室使
    用面積等作為合理歸屬之分攤基礎，計算有價證券出售部分
    應分攤之費用，不得在課稅所得項下減除。惟其分攤方式經
    選定後，前後期應一致，不得變更。２、利息支出部分：其
    可明確歸屬者，得依個別歸屬認列；無法明確歸屬者，如利
    息收入大於利息支出，則全部利息支出得在課稅所得項下減
    除；如利息收入小於利息支出，其利息收支差額應以購買有
    價證券平均動用資金，占全體可運用資金比例作為合理歸屬
    之分攤基礎，計算有價證券出售部分應分攤之利息，不得在
    課稅所得項下減除。所稱全體可運用資金，包括自有資金及
    借入資金；所稱自有資金，係指淨值總額減除固定資產淨額
    及存出保證金後之餘額；所稱比例計算，採月平均餘額計算
    之。」「‧‧‧二、以買賣有價證券為專業之營利事業，因
    業務需要支付之交際費，其全年支付總額，以不超過左列標
    準為限：﹝一﹞買賣有價證券，依所得稅法第三十七條第一
    項第一款及第二款規定辦理。﹝二﹞因有價證券所取得之股
    息、紅利及利息﹝包括短期票券之利息收入﹞等投資收益，
    准併入營業收入總額，依所得稅法第三十七條第一項第四款
    規定辦理，但投資收益百分之八十免計入所得額部分，因實
    質免稅，則不應併計。‧‧‧」復經財政部83年2月8日台財
    稅第000000000號、85年8月9日台財稅第000000000號及83年
    11 月23日台財稅第831620897號函釋在案，其係中央財稅主
    管機關本於職權，就所得稅法第4條之1證券交易所得免納所
    得稅之立法意旨及同法第24條、第37條有關營利事業所得與
    交際費計算所作之解釋，於法無違，堪予採擇。
二、原告89年度營利事業所得稅結算申報，原列報交際費17,701
    ,046元，被告以其列報交際費超過應稅業務之最高限額4,74
    0,932元，其餘12,895,246元屬免稅之證券交易所得應分攤
    部分，予以歸屬出售有價證券收入之減項，核定證券交易所
    得額為141,764,236元，揆諸首開規定及說明，並非無據。
    原告雖主張交際費限額之計算應依營業收入總額計算，其列
    報之交際費數額係在限額25,741,488元之範圍內，應全數核
    認，被告分別計算應稅、免稅業務部門之交際費限額於法有
    違云云。惟查：
  (一)原告89年度申報出售有價證券收入10,216,492,164元占全部
    申報營業收入10,850,704,937元（含手續費收入608,693,20
    8元、出售證券收入10,216,492,164元、利息收入590,293元
    、股務代理480,436元、期貨契約利益8,177,800元及其他營
    業收入16,271,03611元）之94.155%，參照司法院釋字第420
    號解釋意旨，係屬以買賣有價證券為專業之營利事業，自應
    依首開規定分攤交際費用無疑。
  (二)綜合證券商之經紀、承銷、自營等各部門之組織架構及業務
    明確，各該部門因經營部門業務所發生之相關費用，自應個
    別歸屬各該部門收支損益項下之營業費用認列，僅管理部門
    （無營業收入）之損費無法明確歸屬，始可按其費用性質分
    別依部門薪資、員工人數或辦公室使用面積作為合理歸屬之
    分攤基礎。所得稅法第37條交際費之列支係以與業務直接有
    關者為限，綜合證券商之經紀、承銷、自營等各部門經營業
    務所支付之交際費，自應依交際對象歸屬於各業務部門項下
    之營業費用（屬可明確歸屬之費用，應個別歸屬認列），並
    分別依所得稅法第37條規定標準限額列報，如准由管理部門
    列支，並依業務部門薪資、員工人數或辦公室使用面積等作
    為合理歸屬之分攤基礎，將造成自營部門免稅項目之相關成
    本費用歸由應稅項目吸收，綜合證券商將雙重獲益，不僅有
    失交際費限額列支之立法原意，並造成侵蝕稅源及課稅不公
    平之不合理現象。原告為綜合證券商，其89年度營利事業所
    得稅結算申報，有關交際費部分並未依前述說明列報，雖其
    出售有價證券之交易所得依法停止課徵所得稅，惟被告為正
    確計算免稅所得，依首開條規定及函釋意旨，分別核算非屬
    出售有價證券應稅業務部分交際費可列支限額及出售有價證
    券免稅業務部分交際費可列支之限額。亦即以應稅及免稅業
    務部門分別核算交際費限額後，再據以將超過應稅業務部門
    可列支之交際費限額部分，移由免稅部門核認，將其非屬出
    售有價證券應稅業務部分，讓業者享受全部之限額，另超過
    應稅業務部門可列支之交際費限額部分再歸屬為出售有價證
    券免稅業務部分之費用，轉自有價證券出售收入項下認列，
    此計算方式係對原告最為有利者，係依法所為核定，並未越
    權擅為解釋，無違法可言，原告主張無可採。
三、從而原處分及訴願決定均無違誤，原告徒執前詞請求撤銷，
    為無理由，應予駁回。
據上論結，本件原告之訴為無理由，爰依行政訴訟法第98條第3
項前段，判決如主文。
中　　華　　民　　國　　94　　年　 　5　　月　 12  　 日
                       第二庭審判長法  官　鄭忠仁
                                   法  官　林育如
                                   法  官　楊莉莉
上為正本係照原本作成。
如不服本判決，應於送達後20日內，向本院提出上訴狀並表明上
訴理由，如於本判決宣示後送達前提起上訴者，應於判決送達後
20日內補提上訴理由書（須按他造人數附繕本）。
中　　華　　民　　國　　94　　年　 　5　　月　 12  　 日
            　　　　　　   　　　　書記官  林惠堉
